ACORDAO-COMPLETO-2483763

ACÓRDÃO 18560/2021 ATA 39/2021 - SEGUNDA CÂMARA

VISTOS, relatados e discutidos estes autos em que se aprecia recurso de reconsideração interposto pela empresa Porto & Fernandes Ltda. contra o Acórdão 2795/2019-TCU-Segunda Câmara, de relatoria do Ministro-Substituto André Luís de Carvalho, por meio do qual este Tribunal julgou irregulares suas contas e condenou-lhe ao pagamento do débito em solidariedade com o Sr. Antão Alves Costa, ex-prefeito do município de Itacajá/TO (gestão: 2001 a 2004) . 
ACORDAM os Ministros do Tribunal de Contas da União, reunidos em Sessão da 2ª Câmara, ante as razões expostas pelo Relator, em:
9.1. conhecer do recurso de reconsideração, com fulcro nos arts. 32, inciso I, e 33 da Lei nº 8.443/1992, para, no mérito dar-lhe provimento, de maneira a excluir da presente relação processual a empresa Porto & Fernandes Ltda.;
9.2. dar ciência deste acórdão ao recorrente e aos interessados;
9.3. enviar cópia deste Acórdão à Procuradoria da República no Estado do Tocantins, ao recorrente e à Fundação Nacional da Saúde (Funasa) , para ciência, e informar-lhes que a deliberação, acompanhada do Relatório e do Voto que a fundamentam, está disponível para a consulta no endereço www.tcu.gov.br/acordaos, além de esclarecer que, caso requerido, o TCU poderá fornecer sem custos as correspondentes cópias, de forma impressa;
9.4. informar à Procuradoria da República no Estado do Tocantins que, nos termos do parágrafo único do art. 62 da Resolução-TCU 259/2014, os procuradores e membros do Ministério Público credenciados nesta Corte podem acessar os presentes autos de forma eletrônica e automática, ressalvados apenas os casos de eventuais peças classificadas como sigilosas, as quais requerem solicitação formal.

Recurso de reconsideração interposto pela empresa Porto & Fernandes Ltda. contra o Acórdão 2.795/2019-2ª Câmara, por meio do qual este Tribunal julgou irregulares suas contas e condenou-lhe ao pagamento do débito em solidariedade com o Sr. Antão Alves Costa, ex-prefeito do município de Itacajá/TO (gestão: 2001 a 2004), em razão da não comprovação da regular aplicação dos recursos repassados à municipalidade por intermédio do Convênio Funasa 1.499/2002, que tinha por objeto a execução de melhorias sanitárias domiciliares nas aldeias indígenas de Lagoinha, Morro do Boi e Santa Cruz naquela localidade.

Segunda Câmara

Município de Itacajá/TO.

3. Interessada/Recorrente/Responsáveis:
3.1. Interessada: Fundação Nacional da Saúde (Funasa).
3.2. Recorrente: Porto & Fernandes Ltda (CNPJ 04.258.200/0001-08).
3.3. Responsáveis: Antão Alves Costa (CPF XXX.261.711-XX); Porto & Fernandes Ltda. (CNPJ 04.258.200/0001-08).

13.1. Ministros presentes: Bruno Dantas (Presidente), Augusto Nardes (Relator), Aroldo Cedraz e Raimundo Carreiro.
13.2. Ministro-Substituto presente: André Luís de Carvalho.

AUGUSTO NARDES

Ministro-Substituto André Luís de Carvalho.

Transcrevo a seguir, com os ajustes de forma pertinentes, instrução elaborada pelo auditor da Secretaria de Recursos (peça 89) , que teve a anuência do seu diretor (peça 91) :
"INTRODUÇÃO
Trata-se de recurso de reconsideração (peça 72) interposto pela empresa contra o Acórdão 2795/2019-TCU-Segunda Câmara (peça 48) . 
A deliberação recorrida apresenta o seguinte teor: 
9.1. considerar revel o Sr. Antão Alves Costa, nos termos do art. 12, § 3º, da Lei nº 8.443, de 1992;
9.2. rejeitar as alegações de defesa oferecidas pela Porto & Fernandes Ltda.;
9.3. julgar irregulares as contas de Antão Alves Costa, nos termos dos arts. 1º, I, 16, III, "b" e "c", e 19, caput, da Lei nº 8.443, de 1992, para condenálo, em solidariedade com a Porto & Fernandes Ltda., ao pagamento do débito apurado nos autos, atualizado monetariamente e acrescido de juros de mora, calculados desde as datas informadas até o efetivo recolhimento, fixando-lhes o prazo de 15 (quinze) dias, contados da notificação, para que comprovem perante o Tribunal (art. 214, III, "a", do Regimento Interno do TCU - RITCU) , o recolhimento da dívida em favor da Fundação Nacional de Saúde, nos termos da legislação em vigor, sob as seguintes condições:
	VALOR (R$) 
	DATA

	51.000,00
	6/8/2003

	38.500,00
	13/12/2003

9.4. autorizar, caso requerido, nos termos do art. 26 da Lei nº 8.443, de 1992, e do art. 217 do RITCU, o parcelamento da dívida fixada por este Acórdão em até 36 (trinta e seis) parcelas mensais e sucessivas, sobre as quais incidirão a atualização monetária e os correspondentes acréscimos legais, esclarecendo aos responsáveis que a falta de pagamento de qualquer parcela importará no vencimento antecipado do saldo devedor, sem prejuízo das demais medidas legais;
9.5. autorizar, desde logo, nos termos do art. 28, II, da Lei nº 8.443, de 1992, a cobrança judicial da dívida fixada por este Acórdão, caso não atendidas as notificações; e
9.6. determinar que a unidade técnica envie a cópia deste Acórdão, acompanhado do Relatório e da Proposta de Deliberação que o fundamenta, à Procuradoria da República no Estado do Tocantins, nos termos do art. 16, § 3º, da Lei nº 8.443, de 1992, para o ajuizamento das ações penais e civis cabíveis.
HISTÓRICO
Trata-se de tomada de contas especial instaurada pela Fundação Nacional de Saúde (Funasa) em desfavor do Sr. Antão Alves Costa, como então prefeito de Itacajá/TO (gestão: 2001-2004) , e da Porto & Fernandes Ltda., como empresa contratada, em razão da impugnação dos recursos inerentes ao Convênio 1499/2002 (Siafi 473907) destinado à execução de melhorias sanitárias domiciliares nas aldeias indígenas de Lagoinha, Morro do Boi e Santa Cruz, tendo a vigência do ajuste sido estipulada para o período de 24/12/2002 a 14/12/2004, com o prazo fatal para a prestação de contas fixado em 12/2/2005.
Apesar de ter sido previsto o aporte de R$ 128.234,55 em recursos federais para a execução das obras sanitárias, foi efetivamente repassado ao referido município o valor de R$ 89.764,28.
Após desenvolvimento do processo, a recorrente foi condenada em solidariedade com o ex-prefeito, porém, deixou-se de lhes aplicar a consequente multa legal, em face da prescrição da pretensão punitiva do TCU.
A responsabilização decorreu da inexecução parcial, sem a efetiva funcionalidade, do objeto pactuado, deixando, assim, de alcançar os objetivos previstos pelo convênio.
1.1. Neste momento, o recorrente insurge-se contra a deliberação previamente descrita.
EXAME DE ADMISSIBILIDADE
Reitera-se o exame de admissibilidade contido nas peças 73-74, que propôs a suspensão dos efeitos dos itens 9.3 e 9.5 do acórdão recorrido, acatado pelo Relator, Ministro Augusto Nardes (despacho de peça 76) . 
EXAME DE MÉRITO
Delimitação
1.2. Constitui objeto do presente recurso definir se:
	a) houve prescrição do débito;
	b) houve ofensa aos princípios constitucionais do devido processo legal, contraditório e ampla defesa (art. 5º, incs. LIV, LV, CRFB/1988) e se subsiste a responsabilidade do recorrente;
	c) a má-fé é elemento indispensável para que ocorra responsabilização do agente perante esta Corte de Contas.
Da prescrição do débito
Embora o recorrente não tenha alegado a prescrição do débito, por se tratar de matéria de ordem pública, o exame da questão se impõe, ante a recente decisão do Supremo Tribunal Federal - STF que julgou o Tema 899 com repercussão geral.
Análise:
A alegação de prescrição assume particular relevância, dado o recente julgamento, pelo STF, do Recurso Extraordinário 636.886 (tema 899 da repercussão geral) . Os significativos impactos deste julgamento foram objeto de análise pela Serur nos autos do TC Processo 027.624-2018-8. Por economia processual, juntou-se a estes autos (peça 88) cópia do exame e do pronunciamento da unidade emitidos pela Serur naquele processo, em que foram fundamentadas as seguintes premissas, que serão consideradas no presente exame:
	a)  pela jurisprudência até então vigente, a pretensão punitiva exercida pelo Tribunal de Contas estava sujeita à prescrição, regida pelos critérios fixados no Acórdão 1441/2016-TCU-Plenário. Já quanto ao débito, a ação de ressarcimento era considerada imprescritível, por expressa previsão do art. 37, § 5º, da Constituição Federal. No entanto, ao julgar o RE 636.886, o STF conferiu nova interpretação a esse dispositivo, fixando a tese de que "é prescritível a pretensão de ressarcimento ao erário fundada em decisão de Tribunal de Contas";
	b)  embora o RE 636.886 tenha por objeto a execução de acórdão condenatório proferido pelo TCU, a interpretação conferida pelo STF ao art. 37, § 5º, da Constituição, afeta a ação de ressarcimento como um todo, abrangendo não só a execução, mas também a pretensão condenatória. E, ao contrário da decisão proferida no julgamento do tema 897 (RE 852.475) , no tema 899, relativo à atuação do Tribunal de Contas, a conclusão de que a pretensão de ressarcimento é prescritível foi estabelecida de forma categórica, sem ressalvar as condutas dolosas qualificáveis como ato de improbidade;
	c)  as pretensões punitiva e de ressarcimento devem observar o mesmo regime na atividade de controle externo, dado o objetivo comum da prescrição, de fixar prazo para o Tribunal de Contas agir, buscando caracterizar o ilícito, identificar seu autor, dimensionar as consequências da conduta (em especial, a quantificação do dano) e impor as consequências legais, independentemente do fato de tais consequências terem natureza punitiva ou ressarcitória;
	d)  o Código Civil e a Lei 9.873/1999 constituem as duas alternativas que, de forma mais consistente, polarizam os debates acerca do regime de prescrição a ser observado no processo de controle externo. Não obstante a relevância dos fundamentos utilizados no Acórdão 1441/2016-TCU-Plenário, favoráveis à aplicação do Código Civil, a Lei 9.873/1999 adota balizas usuais no âmbito do direito público, prevê causas de interrupção em tudo compatíveis com o processo de controle externo e já vem sendo utilizada pelo STF para limitar o exercício da pretensão punitiva pelo TCU, em decisões posteriores ao Acórdão 1441/2016-TCU-Plenário. Assim, até que sobrevenha norma específica, entende-se que a prescrição das medidas de ressarcimento a cargo do tribunal de contas deve observar o regime Lei 9.873/1999;
	e)  considerando, porém, que o acórdão proferido no RE 636.886 ainda está sujeito à oposição de embargos declaratórios, não é recomendável reconhecer a prescrição desde logo, ante a possibilidade de esclarecimento da decisão em sentido diverso do ora defendido (notadamente quanto aos atos dolosos) ou mesmo a modulação de seus efeitos, para preservar as ações de controle instauradas com base no entendimento jurisprudencial até então vigente;
	f)  assim, nos casos em que a prescrição não tenha ocorrido por nenhum dos dois regimes (Código Civil ou Lei 9.873/1999) , o desfecho do processo não se alterará, qualquer que seja a premissa adotada (imprescritibilidade, prescritibilidade pelo Código Civil ou pela Lei 9.873/1999) , viabilizando-se o imediato julgamento. Já nas situações em que a pretensão de ressarcimento esteja prescrita por algum dos dois regimes, ou por ambos, é recomendável que o julgamento do processo seja sobrestado, até ulterior deliberação do Tribunal. 
As manifestações da Serur juntadas à peça 88 foram elaboradas quando ainda não estava disponibilizado o inteiro teor do acórdão do RE 636.886. Em nova análise após a publicação da decisão (DJe de 24/6/2020) , inclusive mediante o cotejo com os demais votos proferidos no julgamento, conclui-se pela subsistência das premissas indicadas acima, cabendo destacar dois aspectos relevantes.
O primeiro diz respeito à ressalva aos atos dolosos de improbidade. Observa-se que tanto na manifestação do TCU, como amicus curiae (peça 35 do RE 636.886) , como na manifestação do Ministério Público Federal na condição de fiscal da ordem jurídica (peça 38) , o tema 897 foi invocado com o fim de preservar a atuação dos tribunais de contas no caso de prejuízos causados dolosamente, mediante condutas típicas de improbidade administrativa. Todavia, o pedido não foi acolhido. No ponto, não houve divergência quanto ao entendimento do relator, de que "as razões que levaram a maioria da Corte a estabelecer excepcional hipótese de imprescritibilidade, no tema 897, não estão presentes em relação as decisões do Tribunal de Contas que resultem imputação de débito ou multa".
O segundo aspecto diz respeito à não incidência do Código Civil no regime de prescrição do ressarcimento. Nos votos em que a questão do prazo prescricional foi abordada, a referência foi sempre ao prazo quinquenal, usualmente adotado pelas normas de direito público.
Com essas explicações adicionais, passa-se à análise da prescrição no caso em exame, considerando-se as premissas indicadas anteriormente.
Partindo-se dessas premissas, passa-se ao exame da prescrição no caso em exame.  
De acordo os critérios do Acórdão 1441/2016-TCU-Plenário, esta Corte já examinou e acolheu a prescrição conforme se extrai dos itens 16 a 19 do voto condutor do acórdão (peça 49) . 
Logo, se adotada esta tese e os mesmos critérios avaliados no acórdão original haveria a prescrição do débito. 
De toda forma, por ter esta Corte examinado as disposições do Acórdão 1441/2016-TCU-Plenário tão somente em relação à multa, nada impede nova avaliação em relação ao débito.
a) Análise da prescrição segundo os critérios do Acórdão 1441/2016-TCU-Plenário
No que se refere à pretensão punitiva, o TCU tem tradicionalmente aplicado os critérios definidos no Acórdão 1441/2016-TCU-Plenário, que, em incidente de uniformização de jurisprudência, orientou-se pela aplicação do Código Civil. Por este acórdão, em linhas gerais, a prescrição subordina-se ao prazo geral de dez anos (CC, art. 205) , contado a partir da data da ocorrência do fato e interrompido pelo ato que ordenar a citação, a audiência ou a oitiva da parte.
Entre outras razões que justificaram a adoção desse critério destaca-se a de que o citado dispositivo constitui uma cláusula geral a ser empregada sempre que a pretensão for prescritível, mas a lei não estabelecer um prazo específico, como na hipótese.
Entende-se que o termo inicial para contagem do prazo é o dia 13/2/2005 (dia seguinte ao prazo final para prestação de contas) , enquanto a citação do responsável foi ordenada em 31/7/2018 (despacho do Secretário da então Secex-TO (peça 33) , com citação constante da peça 39. O acórdão foi julgado na sessão do dia 23/4/2019.  
Aplicando as balizas definidas por esta Corte no Acórdão 1441/2016-TCU-Plenário ao caso em exame, verifica-se que as pretensões punitiva e de ressarcimento estariam prescritas, pois entre o termo inicial e a interrupção do prazo prescricional (ordenação da citação) decorreram mais de dez anos. 
b) Análise da prescrição segundo o regime da Lei 9.873/99
Caso se adote as premissas fixadas na Lei 9.873/1999 ao caso em exame, e mesmo considerando-se o prazo geral, de cinco anos, observa-se que teria ocorrido a prescrição. Para tanto, é preciso considerar os seguintes parâmetros:
b.1) Termo inicial:
A Lei 9.873/1999, art. 1º, parte final, traz previsão expressa a respeito do início do prazo em se tratando de infração de caráter permanente ou continuado. Nesta hipótese, a prescrição começa a correr não da data de cada fato, e sim "do dia em que tiver cessado" a permanência ou a continuidade. 
Na hipótese em exame, o recorrente foi condenado pela inexecução parcial do objeto, logo, entende-se que há de se ter como termo inicial da prescrição a data final para prestação de contas  (13/2/2005) , uma vez que neste instrumento deveria se comprovar a correta execução do objeto.
b.2) Prazo:
A Lei 9.873/1999 apresenta um prazo geral, de cinco anos (art. 1º) , e um prazo especial, previsto no art. 1º, § 2º, a saber: "quando o fato objeto da ação punitiva da Administração também constituir crime, a prescrição reger-se-á pelo prazo previsto na lei penal".
Entende-se, inexistir nos autos, elementos suficientes para afirmar que a irregularidade, discutida nesta TCE, configura crime, logo, deve-se aplicar, a nosso sentir, o prazo geral de cinco anos estabelecido no art. 1º, da Lei 9.873/1999.
Assim, entende-se que do início da contagem do prazo até o primeiro marco interruptivo não devem ter decorridos cinco anos, sob pena da ocorrência da prescrição.
In casu, verifica-se que a Tomada de Contas Especial foi instaurada pela Funasa no dia 28/3/2008 (peça 1, p. 3) , logo, decorrido menos de cinco anos do prazo inicial (12/2/2005) . 
b.3) Da prescrição intercorrente:
Nos termos do art. 1º, § 1º, da Lei 9.873/1999, opera-se, ainda, a prescrição intercorrente se o processo ficar paralisado por mais de três anos, aguardando "julgamento ou despacho".
Note-se que há uma correlação entre essa hipótese e as causas de interrupção da prescrição do art. 2º. Com efeito, uma vez interrompida a prescrição por alguma das hipóteses do art. 2º, o processo não pode ficar inativo, sem qualquer inovação processual relevante, por mais de três anos.
Trata-se de prazo específico, não se aplicando nem o prazo geral de cinco anos nem o prazo especial, da lei penal (§ 2º) . A finalidade da prescrição intercorrente, com seu prazo próprio, é a de assegurar a eficiência e celeridade nas apurações administrativas. Seria contrário a essa finalidade a paralisação injustificada do processo por período maior que o triênio estabelecido para a hipótese.
A extrapolação do prazo de três anos, sem inovação relevante no processo, pode configurar negligência. Por isso, além de se operar a prescrição, deve-se promover a "apuração da responsabilidade funcional decorrente da paralisação, se for o caso".
Em muitas situações o exame da prescrição intercorrente pode ficar prejudicado nos processos já em tramitação no TCU. Como a ação de ressarcimento era considerada imprescritível, as peças que compõem a tomada de contas especial, elencadas no art. 10 da Instrução Normativa- TCU 71/2012, não contemplam informações pormenorizadas quanto ao andamento do processo na fase interna, o que pode prejudicar a análise de eventual paralisação por mais de três anos.
Assim, caso o tribunal venha a adotar a sistemática da Lei 9.873/1999 para aferir a prescrição, convém avaliar, oportunamente, a possibilidade de ajustes na IN-TCU 71/2012, para que as tomadas de contas especiais encaminhadas ao tribunal contemplem informações sobre as interrupções ocorridas na fase interna do procedimento (como, por exemplo, declaração do órgão instaurador da TCE, de que o processo não ficou paralisado por mais de três anos, na forma do art. 1º, § 1º, da citada lei) .
Estabelecidas as premissas: (a) termo inicial e (b) prazo e (c) prescrição intercorrente, há que se apurar as causas interruptivas da prescrição.
b.4) Interrupções por atos inequívocos de apuração dos fatos:
No regime da Lei 9.873/1999, a prescrição se interrompe "por qualquer ato inequívoco, que importe apuração do fato" (art. 2º, II) . 
Importante mencionar que diversos são os atos que interrompem a prescrição intercorrente, atos estes que têm em sua gênese e objetivo dar impulso ao processo e a solução do feito. Podem ser citadas, sem a pretensão de exauri-las, as hipóteses capazes de impedir o alcance da prescrição intercorrente, quais sejam:
	a) qualquer ato legal ou regulamentar que impulsione o processo à tomada de decisão, tais como o requerimento para a produção de provas necessárias à apuração do feito, notificação da parte interessada para apresentar defesa ou alegações finais;
	b) decisão que julgue pedido da parte interessada;
	c) informes que consolidem a apuração do fato e informes que sirvam de fundamento para decisão de autoridade ou colegiado, notas e pareceres técnicos, pareceres jurídicos;
	d) decisões de autoridades ou colegiados;
	e) aditamento da inicial, entre outros.    
Com esses fundamentos, é possível verificar que a prescrição foi interrompida:
 (1) em 20/5/2008  (peça 2, p. 206) , em razão da comunicação realizada pela Funasa  referente à Notificação 01/TCE/Portaria 40-2008 (peça 2, p. 202) na fase interna da TCE que notificava o ex-gestor acerca da TCE;
 (2) em 17/6/2008  (peça 2, p. 216) , em razão da comunicação realizada pela Funasa  referente à Notificação 03/TCE/Portaria 40-2008 (peça 2, p. 214) na fase interna da TCE que concedeu prazo adicional ao ex-gestor para apresentação de defesa naquele órgão;
 (3) em 23/3/2010 (peça 2, p. 288) , em razão da elaboração do Relatório Final da TCE instaurada no âmbito da Funasa (peça 2, p. 278-288) ;
 (4) em 22/9/2010 (peça 2, p. 318) , em razão de requisição da tomadora de contas de nova vistoria in loco;
 (5) em 14/8/2014  (peça 2, p. 342) , em razão do Parecer Técnico 024/2014/Secav/Diesp/Sues-TO - TCE;
 (6) em 29/10/2014  (peça 2, p. 344) , em razão da comunicação realizada pela Funasa (peça 2, p. 366) referente à Notificação 04/TCE/Portaria 40-2008 na fase interna da TCE que notificava, novamente, o ex-gestor acerca da TCE.
 (7) em 23/5/2016  (peça 1) , em razão do protocolo da TCE nesta Corte de Contas. A data a ser considerada deve ser o dia 23/5/2016, pois é a data que consta na peça 1 desta TCE e que na descrição do evento (Aba "Histórico") está registrado como "Documento juntado ao processo Processo 015.222/2016-0 por Secex-TO/SA".
b.5) Interrupções pela citação dos responsáveis nesta Corte:
A prescrição também é interrompida "pela notificação ou citação do indiciado ou acusado, inclusive por meio de edital", nos termos do art. 2º, I, da Lei 9.873/1999. E, no regime dessa lei, a interrupção se dá pela citação propriamente dita, e não pelo despacho que a ordena. Com esse fundamento, houve nova interrupção em decorrência da citação desta Corte de Contas para a apresentação das alegações de defesa: 
 (1)  em 17/8/2018 (peça 38) , citação realizada por esta Corte de Contas. 
Cabe destacar, por oportuno, que, em se tratando de devedores solidários, a interrupção da prescrição feita a um prejudica aos demais. Incide, nesse caso, regra própria da teoria geral das obrigações, segundo a qual "a interrupção efetuada contra o devedor solidário envolve os demais" (art. 204, § 1º, do Código Civil) . São consequências próprias da solidariedade (a exemplo da regra de que o credor pode demandar qualquer dos devedores, art. 275 do Código Civil) , que não precisam ser repetidas em cada diploma legal específico.
b.6) Interrupção pela decisão condenatória recorrível:
Por fim, a prescrição também se interrompe "pela decisão condenatória recorrível" (art. 2º, III, da Lei 9.873/1999) . Com esse fundamento, houve a interrupção em 23/4/2019, data da sessão em que foi proferido o acórdão condenatório (peça 48) . Essa interrupção é relevante, por estabelecer prazo para julgamento do recurso.
b.7) Exame do caso concreto:
Especificamente quanto a esta TCE, entende-se que entre os eventos descritos em " (4) " e " (5) " acima decorreram mais de três anos, o que configura a possibilidade da ocorrência da prescrição intercorrente. Não se encontrou nos presentes autos entre as datas, 22/9/2010 (peça 2, p. 318) a 14/8/2014 (peça 2, p. 342) , nenhum ato que configurasse apuração inequívoca dos fatos, o que implica existir a hipótese para o reconhecimento da prescrição sob o regime da Lei 9.873/1999.
Registra-se que a exceção do intervalo acima mencionado, as outras causas de interrupção enumeradas acima permitem evidenciar que o processo teve andamento regular, não se operando a prescrição intercorrente. 
Nesse sentido, o exame da prescrição intercorrente encontra-se prejudicada, uma vez que o Supremo Tribunal Federal no julgamento do Recurso Extraordinário 636.886 pode ainda modular os efeitos da decisão.
b.8) Conclusão:
Não se verificou a existência, nos presentes autos, de atos que importassem a apuração inequívoca dos fatos entre os dias 22/9/2010 (peça 2, p. 318) a 14/8/2014 (peça 2, p. 342) , o que se permite concluir pela possibilidade da ocorrência da prescrição sob o regime da Lei 9.873/1999, o que somente será possível afirmar após o trânsito em julgado do RE 636.886.  
Da ofensa aos princípios constitucionais e da responsabilidade da empresa executora
1.3. Defende-se que houve violação ao princípio constitucional do devido processo legal e seus consectários lógicos, do contraditório e da ampla defesa (art. 5º, incs. LIV e LV, da CRFB/1988) .
1.4. Argumenta que foi solicitada e sequer examinada a produção de provas processuais, o que se reitera neste recurso e requer: 
	(i) que seja autorizado o arrolamento, no momento oportuno, de testemunhas, dentre as quais se inserem os indígenas, os funcionários que trabalharam na execução das obras e o servidor que confeccionou o laudo sobre as aldeias;
	(ii) perícia; 
	(iii) juntada de documentos que estão em poder da Funasa;
	(iv) que seja determinada a diligência de um servidor da Funasa, se possível, algum dos que acompanharam a execução das obras retratadas nos presentes autos. 
A empresa recorrente defende, ainda, a ausência de justa causa para imputação da sua responsabilidade na execução do Convênio 1499/2002. 
1.5. Argumenta que:
	a) a inexecução parcial do pacto decorreu de culpa de terceiros sem nenhuma má-fé do recorrente;
	b) o objeto do convênio consistia na execução de melhorias sanitárias domiciliares nas aldeias indígenas de Morro do Boi, Lagoinha e Santa Cruz, contudo, houve diversas resistências por parte da comunidade indígena, que não teriam concordado com a realização das obras;
	c) "a Recorrente, utilizou a verba que recebeu do Convênio com a compra dos materiais e colocou à disposição da obra, tendo executado os trabalhos em quase toda sua totalidade, conforme resta demonstrado pelo Relatório de Visita Técnica (peça 1, p. 231) ";
	d) "não houve qualquer trabalho de conscientização junto àquelas comunidades, visando uma explicação de que essas medidas procuram melhorar o benefício de saúde";
	e) as resistências dos indígenas foram motivadas por suas crenças de que as obras atentariam contra os costumes das tribos, e que, após conclusas, não conseguiriam dar os devidos cuidados aos imóveis, tendo em vista que não iriam receber materiais de higiene pessoal e nem mesmo materiais de limpeza; assim, relatavam "que é da cultura indígena, bem como de suas preferências, utilizarem o "mato" como forma de realizarem suas necessidades pessoais fisiológicas;"
	f) após execução de obras, os indígenas depredavam e destruíam o construído, embora, diversas tentativas tenham sido realizadas para a finalização, uma vez a empresa já teria "adquirido todos os materiais";
	g) com o decorrer do tempo as dificuldades se intensificaram e chegou ao "ao ponto dos indígenas atacarem os trabalhadores da empresa com golpes de facão, não ocorrendo uma fatalidade ali mesmo no local, unicamente, por terem sido rapidamente socorridos e encaminhados ao Hospital de Itacajá; conforme se verifica das inclusas cópias dos documentos médicos acostadas as Alegações de Defesa, que comprovam que os senhores Edigar Martins das Chagas e Carlos Gaspar R. da Silva, foram atendidos no referido nosocômio";
	h) as ocorrências foram todas relatadas ao ex-prefeito, bem como ao responsável técnico da Funasa, "que ficou encarregado pelas obras, porém, nada foi feito para ajudar e viabilizar a fiel e integral execução das obras";
	i) a visita técnica realizada no dia 13/10/2003 constatou que dos 53 módulos previstos, dezesseis já estavam concluídos e 37 estavam em andamento, faltando apenas pintura e acabamento, contudo, o material já tinha sido adquirido e estava disponível na obra.  
Complementa suas razões, alegando que:
	i) somente foi notificada onze anos após a ocorrência dos fatos, reconhecido pela própria unidade técnica;
	ii) não há nos autos, alegação de desvio de dinheiro, nem que os recursos foram utilizados em objeto diverso e a inexecução parcial decorreu de fato alheio a sua vontade, já discutido acima, e sobre o qual os contratantes tinham pleno conhecimento da situação;
	iii) restou ainda comprovado que os indígenas destruíram materiais e obras executadas. 
Análise:
1.6. Registra-se, inicialmente, que se optou por tratar as questões do contraditório e ampla defesa e da responsabilidade da empresa num único ponto, pois se entende tratar de teses interdependentes. 
1.7. O conjunto de leis, e por consequência a sua interpretação, deve formar um sistema lógico, coerente e fechado. Dessa forma, as interpretações emanadas dos tribunais sobre os dispositivos legais e infralegais não podem conter incoerências ou conflitos aparentes e reais entre si.
1.8. Propõe-se esta breve introdução tão somente para trazer a luz interpretações desta Corte de Contas sobre diferentes questões que devem se amoldar e se complementar para a resolução do caso concreto sob exame. 
1.9. A primeira exegese desta Corte refere-se à produção de provas processuais, veja que a recorrente requer a produção destas provas, a exemplo do arrolamento de testemunhas, perícia, inspeções in loco e requisição de provas documentais, sob pena de afronta ao contraditório e da ampla defesa.
Cumpre ressaltar que a jurisprudência pacífica nesta Corte de Contas atribui ao responsável o dever de prestar contas da integralidade das verbas federais repassadas. Cabe ao gestor o ônus da prova da boa e regular aplicação desses recursos, por meio de documentação consistente.
Tal entendimento encontra fundamento na própria Constituição Federal, artigo 70, parágrafo único, que dispõe que "Prestará contas qualquer pessoa física ou jurídica, pública ou privada, que utilize, arrecade, guarde, gerencie ou administre dinheiros, bens e valores públicos ou pelos quais a União responda, ou que, em nome desta, assuma obrigações de natureza pecuniária", e no artigo 93 do Decreto-lei 200/1967, segundo o qual, "Quem quer que utilize dinheiros públicos terá de justificar seu bom e regular emprego na conformidade das leis, regulamentos e normas emanadas das autoridades competentes".
Nesse sentido são os Acórdão 6553/2016-TCU-Primeira Câmara, relator Ministro Walton Alencar Rodrigues; 3587/2017-TCU-2ª Câmara, relator Ministro Aroldo Cedraz; e 2610/2016-TCU-Plenário, relator Ministro Bruno Dantas.
Assim sendo, não cabe a este Tribunal realizar diligências para obtenção de provas, conforme consignado nos Acórdão 1457/2017-TCU-Primeira Câmara, relator Ministro Benjamin Zymler; 8917/2012-TCU-2ª Câmara, relator Ministro Raimundo Carreiro; e 1795/2012-TCU-Plenário, relatora Ministra Ana Arraes.
1.10. Observa-se que os julgados são incontroversos em relação ao gestor de recursos públicos e, também, não é incomum a atribuição da produção de provas processuais ao terceiro contratado pela Administração Pública. Atribui-se, assim, a este responsável o ônus de comprovar o adimplemento das suas obrigações contratuais remuneradas com os recursos públicos federais.
1.11. Nesse sentido e em conformidade com os precedentes desta Corte, não há como propor o deferimento para a produção das provas processuais requeridas, sem que a negativa da produção de provas processuais constitua ofensa aos princípios constitucionais.
Dessa forma, entende-se que a negativa da produção das provas processuais e a atribuição do dever de comprovar a execução do contrato ao contratado pela Administração Pública não pode ser interpretado de forma dissociada dos dispositivos da IN-TCU 56/2007 e IN/TCU 71/2012.
A jurisprudência deste Tribunal vinha considerando algumas contas especiais iliquidáveis, em face da mora desarrazoada e injustificada por parte do órgão de controle e (ou) dos órgãos repassadores no exame de documentos relativos às prestações de contas, mas que por alguma falha tardiamente apontada, eram ao final rejeitadas.
Nesses casos, entendia-se que o longo tempo decorrido entre a prestação de contas e a sua rejeição pelo órgão repassador trazia prejuízos sensíveis à defesa do responsável, prejuízos estes que não são decorrentes de sua própria conduta, mas da administração, restando violado o pleno exercício da ampla defesa e do contraditório.
Em atenção a essa tendência, ainda na vigência da IN/TCU 56/2007 foi incluído o § 4º do artigo 5º, verbis: 
"§ 4º Salvo determinação em contrário do Tribunal, fica dispensada a instauração de tomada de contas especial após transcorridos dez anos desde o fato gerador, sem prejuízo de apuração da responsabilidade daqueles que tiverem dado causa ao atraso, nos termos do art. 1º, § 1º."
Na mesma linha de entendimento as instruções normativas que a sucederam (IN/TCU 71/2012 e IN/TCU 76/2016) , dispuseram:
Art. 6º Salvo determinação em contrário do Tribunal de Contas da União, fica dispensada a instauração da tomada de contas especial, nas seguintes hipóteses:
 (...) 
II - houver transcorrido prazo superior a dez anos entre a data provável de ocorrência do dano e a primeira notificação dos responsáveis pela autoridade administrativa competente;
1.12. Há que se ressaltar que a regra tanto do art. 5º, §4º, da IN-TCU 56/2007, quanto do art. 6, II, das IN/TCU 71/2012 e 76/2016 não são absolutas. Os comandos normativos dispensam a instauração de TCE, mas ressalvam a possibilidade de determinação em contrário do Tribunal, de modo que a análise da conveniência e da oportunidade, bem como da razoabilidade de se prosseguir na instrução, deve ser feita caso a caso (v.g Acórdão 67/2014-TCU-Plenário; 3855/2011 - 2ª Câmara) .
1.13. O longo transcurso de tempo entre a ocorrência da irregularidade e a instauração da tomada de contas especial não implica, automaticamente, sua nulidade. Uma vez instaurada, o largo interregno temporal apenas enseja o julgamento pela iliquidez das contas caso reste comprovado que, por este motivo, tenham sido prejudicados o contraditório e a ampla defesa do responsável (v.g Acórdãos 139/2017, 729/2014, todos do Plenário, 4373/2016, 9570/2015, 2ª Câmara; Acórdão 6974/2014-TCU-Primeira Câmara) . 
Ademais, para esta Corte, só há contas iliquidáveis diante de fatos alheios à vontade do gestor. Se ele não cumpre a obrigação de prestar contas na época apropriada ou, quando o faz, não apresenta toda a documentação necessária, não pode alegar demora na instauração da tomada de contas especial para se eximir dos compromissos que assumiu (v.g Acórdão 842/2017, 293/2017, todos do Plenário, Acórdão 6667/2016-TCU-Primeira Câmara) .
1.14. Há, ainda, que se mencionar que precedentes desta Corte afirmam que eventual impedimento à plenitude do exercício de defesa, ou mesmo dificuldade na sua realização, deve ser provado, cabendo à parte o ônus dessa evidenciação (v.g Acórdão 729/2014-TCU-Plenário; Acórdão 10452/2016-TCU-Segunda Câmara) .
1.15. Também é certo, nos termos da jurisprudência desta Corte, que:
a) se demonstrado que o responsável, por motivos alheios à sua vontade, ficou impossibilitado de obter os documentos necessários à apresentação de defesa, suas contas podem ser consideradas iliquidáveis pelo TCU (v.g Acórdão 921/2009-TCU-Plenário, Acórdãos 3308/2016, 1560/2014, todos da 2ª Câmara) , ou no caso, de terceiro contratado ter sua apenação afastada;
	b) a demora excessiva na instauração de TCE inviabiliza a defesa do responsável e determina o trancamento das suas contas (v.g Acórdão 2296/2013-TCU-Segunda Câmara) 
c) falhas processuais atribuíveis ao Estado reduzem a capacidade de defesa do administrado, em evidente ofensa aos princípios do contraditório e da ampla defesa, tornam iliquidáveis as contas, nos casos específicos em que tais elementos fiquem demonstrados (v.g Acórdão 7948/2014-TCU-Segunda Câmara) .
Dessa forma, dos precedentes citados e da IN/TCU 76/2016, entende-se que três requisitos são indispensáveis:
	i) lapso temporal superior a dez anos;
	ii) prova ou demonstração pela parte do efetivo prejuízo à defesa;
	iii) os motivos para o decurso do prazo devem ser alheios à sua vontade, em outras palavras, não se pode alegar decurso de prazo ante uma obrigação descumprida, a exemplo da regular apresentação da prestação de contas. 
Ao verificar os elementos do caso concreto, entende-se que há dúvidas para se determinar o lapso temporal, mas, a nosso sentir, há sim prejuízo à defesa.
Observa-se que a empresa recorrente somente foi chamada aos autos, na fase interna da TCE, no dia 6/11/2014 (peça 2, p. 368) , após aproximadamente dez anos da ocorrência dos fatos, caso seja considerada o fim da vigência do convênio (14/12/2004) relatada no voto. 
Por outro lado, para se verificar a exatidão dos prazos, entre a ocorrência dos fatos e a notificação do recorrente, não deve ser o fim da vigência do convênio, mas o fim da vigência do contrato celebrado entre a empresa e o município a ser utilizado como marco temporal.
De toda forma, embora não se possa afirmar o lapso temporal superior a dez anos, é possível dizer que entre a possível ocorrência dos fatos, a se considerar a data de 14/12/2004 e 6/11/2014, decorreram 9 anos, 10 meses e 25 dias, quase 9 anos e 11 meses. 
No voto condutor reconheceu-se a prescrição da pretensão punitiva, verbis: 
16. Eis que, no presente caso concreto, teria ocorrido a prescrição da pretensão punitiva do TCU, em face do transcurso de mais de dez anos entre as ordens para as citações no âmbito do TCU, em 15/3/2018 (Peça 21) e em 31/7/2018 (Peça 33) , e a data fatal para a prestação de contas final do ajuste, em 12/2/2005 (Peça 1, p. 245) , nos termos do Acórdão 1441/2016-TCU-Plenário.
Constata-se, portanto que não se pode afirmar o atendimento ao primeiro requisito, pois dever-se-ia requisitar ao município o contrato celebrado para se verificar, exatamente, o fim da vigência do pacto e verificar se o primeiro requisito foi ou não atendido. Contudo, independentemente do exato lapso temporal entre a ocorrência dos fatos e da notificação, entende-se que exigir a produção de provas do contratado após quase dez anos da ocorrência dos fatos configura prejuízo à sua defesa, o que dispensa diligências adicionais.
A seguir, nota-se que os argumentos do recorrente em sua defesa estão todos relacionados a provas de fatos ocorridos há quase dez anos da sua notificação. A nosso sentir, não se mostra desarrazoado que, de fato, a Administração Pública Municipal em conjunto com a Funasa tenha pactuado a realização das melhorias em terras indígenas, sem antes alinhar com os interessados desta necessidade, e, por consequência, que tenha ocorrido a resistência posterior destas comunidades. 
Nesse sentido e caso sejam estes os fatos ocorridos, resistência dos beneficiados e prejuízos na execução, o contratante (Município) teria dado causa à inexecução parcial. O distrato, com o devido ressarcimento das despesas incorridas se impunha.
Confere certa verossimilhança ao alegado e milita a favor da empresa recorrente o Relatório de Visita Técnica 05/2006 (peça 1, p. 399) que indicou a execução de 51,46% do objeto. Em que pese não ter sido registrado no relatório qualquer resistência as obras, também não há registro de qualquer tentativa de se contatar o recorrente para que apresentasse suas justificativas.
A nosso sentir, a produção de provas requeridas pelo recorrente poderia exatamente comprovar sua tese, provas que, de acordo com os precedentes desta Corte deveriam por ele ser colacionadas aos autos, contudo não é possível exigir a produção destes elementos comprobatórios no momento em que foi citado, há mais de dez anos da ocorrência dos fatos, o que comprova, de forma inequívoca, o cumprimento dos dois outros requisitos que demonstram o efetivo prejuízo à defesa.
Registra-se que a Unidade Técnica de origem também já havia proposto o não chamamento da recorrente aos presentes autos (peça 14, p. 2) .
Ante o exposto, entende-se que deve prosperar a tese de que houve comprometimento do exercício da ampla defesa em decorrência do longo período entre a ocorrência dos fatos e o chamamento do ora recorrente para se manifestar, uma vez que o decurso de prazo prejudica a feitura de provas essenciais para comprovação dos fatos ocorridos. 
Da ausência de dolo 
Invoca o recorrente a necessidade de comprovação de que a "empresa tenha agido com vontade livre e consciente de alcançar o resultado sabidamente ilícito, ou seja, é necessário que, os autos comprovem, claramente, a existência de má-fé e de dolo ou culpa grave no ato praticado pelo administrador público, principalmente no que se refere a má-fé". 
Argumenta que para ser responsável solidário é necessário demonstrar que "os atos tivessem sido praticados dolosamente ou pelo menos com culpa grave, contrariando os princípios da boa-fé, da honestidade, da lealdade etc. gerando perigo real de dano ao patrimônio público por sua culpa, avaliando-se, junto ao potencial ofensivo da conduta, o princípio da proporcionalidade no momento de aplicação da sanção adequada para que o administrador público não seja afetado deforma indevida".
Análise:
Acerca da inexistência de dolo, vale dizer que as penas decorreram do juízo acerca das irregularidades a ele atribuídas, assim, se as razões recursais lograrem êxito em elidir as irregularidades não há apenação, contudo se não conseguirem, o dolo não é elemento indispensável, bastando a culpa lato sensu. 
Para a jurisprudência consolidada desta Corte, no âmbito dos processos de controle externo, a responsabilidade públicos é de natureza subjetiva e o dever de reparar prejuízo causado ou recebimento indevido independe da intenção do agente que praticou o ato irregular, bastando que tenha atuado com culpa lato sensu em qualquer uma de suas modalidades (v.g. Acórdãos 243/2010, 1.427/2015, 1.512/2015, 2.067/2015, 2.367/2015, 2.420/2015, 185/2016 e 8017/2016, do Plenário; Acórdãos 1.517/2012, 5.297/2013 e 6.943/2015, da 1ª Câmara; Acórdãos 3.694/2014, 3.874/2014-7, 6.479/2014 e 6.660/2015, estes da 2ª Câmara) .
Responderá perante esta Corte de Contas todo aquele que der causa ou for beneficiado da irregular aplicação dos recursos. Logo, caso reste demonstrado que o recorrente obteve benefício indevido, o montante deve ser ressarcido. 
O débito imputado trata-se tão somente do dever de ressarcir.
Deve-se ter em mente que todo aquele que causa prejuízo a outrem, dolosa ou culposamente, tem o dever de indenizar, dever esse que, na área pública, é operacionalizado pela Tomada de Contas Especial, instrumental de concretização do devido ressarcimento.
O dever de indenizar nasce do dano causado por culpa do agente ou do benefício indevido obtido pelo terceiro. A presença de dolo, de má-fé e de eventual locupletamento são circunstâncias que, quando presentes, conferem maior gravidade ao ato ilícito.
A ausência de dolo, má-fé e de locupletamento por parte do responsável não o exime do dever de recompor o dano a que deu causa por meio de atuação ou participação.
Na esfera penal a demonstração do dolo é a regra e a exceção são os tipos culposos, aplicáveis somente quando previsto em lei. No âmbito administrativo, não há que se demonstrar o dolo, bastando a culpa ou a obtenção de benefício indevido. 
In casu, conforme já discutido, entende-se que restou prejudicada a efetiva defesa do recorrente, contudo, caso se entenda de forma diversa e se persistir o juízo pelas irregularidades e condutas desautorizadas, subsiste fundamento para o ressarcimento determinado.
CONCLUSÃO
Das análises anteriores, conclui-se que:
	a) No tocante à prescrição do débito: 
	a.1) em decorrência do sentido e alcance do art. 37, § 5º, da Constituição Federal, definidos pelo STF no julgamento do Recurso Extraordinário 636.886, é prescritível a pretensão reparatória exercida pelo tribunal de contas. Os fundamentos da decisão e a ausência de ressalvas na enunciação da tese permitem concluir que a ação de ressarcimento pode se desenvolver a qualquer tempo, na hipótese de condutas dolosas, apenas no âmbito judicial, sujeitando-se à prescrição na esfera administrativa;
	a.2) até que sobrevenha norma específica para disciplinar a prescrição relativa à atuação do tribunal de contas, entende-se aplicável o regime previsto na Lei 9.873/1999. Referida lei contempla parâmetros que preponderam no conjunto de normas de direito público e que são compatíveis com o rito do processo de controle externo, e já é utilizada pelo STF para estabelecer limitação temporal ao exercício da pretensão punitiva pelo TCU;
	a.3) aplicando-se os parâmetros tanto do Acórdão 1441/2016-TCU-Plenário, quanto da Lei 9.873/1999 à situação em exame, no atual momento processual, a análise da prescrição encontra-se prejudicada.
b) não subsiste a responsabilidade do recorrente, uma vez que houve comprometimento do exercício da ampla defesa em decorrência do longo período entre a ocorrência dos fatos e o chamamento do ora recorrente para se manifestar nos presentes autos, nesse sentido, o decurso de prazo prejudica a feitura de provas essenciais para comprovação do efetivamente ocorrido e alegado;
c) a má-fé não é elemento indispensável para que ocorra responsabilização do agente perante esta Corte de Contas
Com base nessas conclusões, propõe-se dar provimento ao acórdão recorrido e caso se discorde deve-se sobrestar os presentes autos em decorrência das discussões sobre a prescrição do débito.
PROPOSTA DE ENCAMINHAMENTO
Ante o exposto, com fundamento nos arts. 32, I e 33, da Lei 8.443/92 c/c o art. 285, caput, do RI-TCU, submetem-se os autos à consideração superior, propondo-se:
	a) conhecer do recurso e no mérito dar-lhe provimento para excluir a condenação em solidariedade imposta à empresa Porto & Fernandes Ltda. pelo item 9.3 do acórdão recorrido;
	b) caso se divirja da proposta de mérito, sobrestar os presentes autos, uma vez que se entende existir a possibilidade de ter ocorrido a prescrição do débito tanto sob o regime do Acórdão 1441/2016-TCU-Plenário, quanto da Lei 9.873/1999;
	b) dar ciência do acórdão que for prolatado à recorrente e aos demais interessados, ressaltando-se que o relatório e o voto que o acompanharem podem ser consultados no endereço www.tcu.gov.br/acordaos, no dia seguinte ao de sua oficialização."
2.	O dirigente da Secretaria de Recursos, em seu parecer à peça 91, concorda parcialmente com o exame do auditor daquela unidade, conforme abaixo transcrevo:
	"No exame precedente, o auditor-instrutor, com a anuência do diretor, propôs conhecer do recurso e dar-lhe provimento para excluir a condenação em solidariedade imposta à empresa Porto & Fernandes Ltda., pelo item 9.3 do acórdão recorrido. Subsidiariamente, propõe sobrestar os autos, pois reconheceu existir a possibilidade de prescrição do débito tanto pelo regime do Acórdão 1441/2016-TCU-Plenário quanto pela Lei 9.873/1999.
2. 	Divirjo parcialmente do encaminhamento alvitrado, pelas razões de fato e de direito que passo a expor. 
3. 	A Diretoria Técnica entende não subsistir a responsabilidade da recorrente, uma vez que teria havido comprometimento do exercício da ampla defesa em decorrência do longo período entre a ocorrência dos fatos e o chamamento aos autos, o que prejudicaria a feitura de provas essenciais para comprovação dos fatos alegados.
4. 	De fato, a empresa executora, ora recorrente, foi formalmente chamada aos autos somente no final da fase interna da TCE, em 6/11/2014 (peça 2, p, 368) , aproximadamente dez anos após a ocorrência dos fatos, caso se considere o prazo final de vigência do convênio (14/12/2004) . Há, entretanto, elementos nos autos e informações da própria empresa que indicam a realização de serviços durante o exercício de 2005, após o término da vigência do ajuste, o que reduz esse lapso temporal.
5. 	Os argumentos declinados pela ora recorrente, tanto em alegações de defesa (peça 43) , quanto em sede recursal (peça 72) , estão centrados na alegada resistência por parte da comunidade indígena, que não teria concordado com a realização das obras, teriam criado "inúmeros obstáculos para que não houvesse continuidade na execução do objeto, desde pedir para derrubar a construção e fazer em outro local, como quebrar tudo que já estava construído e destruir todos os materiais que ficavam no estoque". Teriam alegado que as obras não se coadunavam com os costumes das tribos, visto que após sua conclusão, os indígenas não poderia zelar por elas, visto que não receberiam material de higiene pessoal e de limpeza, e prefeririam utilizar o "mato" para realizar suas necessidades fisiológicas.
6. 	Contudo, esse alegado contexto de forte resistência da comunidade indígena não foi registrado pela Funasa em nenhuma de suas visitas técnicas in loco, seja pelos próprios engenheiros da autarquia e da Unesco, seja pelos demais servidores do órgão, conforme depreendo dos diversos relatórios de visita técnica:
 i) Relatório de visita técnica s/n, realizada em 13/10/2003, atestou que, dos 53 módulos previstos para execução, 16 estavam concluídos e 37 em andamento, estando o material disposto no local da obra (peça 1, p. 231) , com 30,19% dos serviços executados. Inclusive, este relatório é referenciado pela recorrente para demonstrar que estaria executando corretamente os serviços (peça 72, p. 8-9) ;
 ii) Relatório de visita técnica nº 1/2003, realizada em 20/11/2003, ao contrário do anterior, afirma que os 16 módulos não estavam conclusos, e demonstra, via relatório fotográfico, que a execução dos serviços estava irregular, alguns com dimensões inferiores ao projeto, e ausência de tubo de PVC do suspiro da caixa de passagem dos módulos, com percentual de 18,9% da meta do convênio; em nenhum trecho do documento, há menção a ataques ou depredações causadas pelos integrantes das tribos indígenas (peça 1, p. 263-275) ;
 iii) Relatório de visita técnica nº 1/2004, realizada em 12/2/2004, aponta que os 16 módulos construídos apresentavam pendências no acabamento, pintura, ausência de tampas nas caixas d'água, nos sumidouros, fossas sépticas e outras irregularidades, com percentual executado de 28,33% da meta do convênio; não há menção alguma a ataques ou depredações causadas pelos integrantes das tribos indígenas; pelo contrário, o relatório enfatizou que a necessidade de reposição de materiais não era fruto de mau uso ou vandalismo da comunidade indígena, a qual informou que a obra estava paralisada desde a segunda quinzena do mês de dezembro/2003 (peça 1, p. 277-298) ;
 iv) Relatório de visitas técnicas nº 2/2004, realizadas em 5/8/2004, 6/8/2004 e 9/8/2004, apontou 0% de execução na aldeia Morro do Boi, 0% na Aldeia Lagoinha, 65,38% na Aldeia Santa Cruz, 32,08% da meta do convênio, obras não iniciadas e materiais de construção não identificados no local, 16 módulos construídos apresentando pendências de construção, 5 módulos em andamento com pendências, e 5 módulos não iniciados, conforme fotografias; também não há menção a ataques ou depredações causadas pelos integrantes das tribos indígenas, que somente começaram a utilizar os módulos para fins diversos porque não apresentavam condições de funcionalidade (peça 1, p. 301-319) ;
 v) Relatório de visitas técnicas nº 3/2005, realizadas em 9/8/2005 e 10/5/2005, apontou 45,15% executado na aldeia Alagoinha, 55,49% da aldeia Morro do Boi e 57,47% da aldeia Santa Cruz, com situação precária da obra, vários vícios construtivos, serviços de má qualidade, ausência de medições do que foi executado, e ausência de funcionalidade do que foi realizado, conforme relatórios fotográficos; não há menção a ataques ou depredações causadas pelos integrantes das tribos indígenas (peça 1, p. 333-365) ;  
 vi) Relatório de visitas técnicas nº 4/2005, realizadas em 3/12/2005, demonstrou que as obras estavam paralisadas, abandonadas, apresentando aspectos de degradação com percentuais de execução idênticos aos da última visita, conforme relatórios fotográficos; não há menção a ataques ou depredações causadas pelos integrantes das tribos indígenas (peça 1, p. 369-389) ;
 vii) Relatório de visitas técnicas nº 5/2005, realizadas em 16/2/2006, reiterou que as obras estavam paralisadas, abandonadas, apresentando aspectos de degradação com percentuais de execução idênticos aos das últimas visitas (peça 1, p. 391-402) .
7. 	Por certo, todo achado de auditoria deve, em favor da razoabilidade e da verdade material, pressupor a análise das causas que o envolvem. No entanto, as fiscalizações foram todas realizadas pela entidade repassadora (Funasa) e, em nenhuma delas, identificou-se registro relativo a interveniências externas ou motivos de força maior oriundos de ações de terceiros, nos casos as tribos indígenas beneficiadas. O que se constatou foram achados relativos a abandono, execução de serviços em desconformidade com o plano de trabalho e não execução de módulos sanitários, tudo sem qualquer serventia ou funcionalidade para a comunidade beneficiada, já desde as primeiras verificações in loco.
8. 	É certo também que eventuais falhas de planejamento, tais como ausência de tratativas prévias com as comunidades indígenas, estudo de suas tradições, necessidade de utilização de materiais de limpeza necessários nos módulos, não podem ser atribuídas à empresa contratada, mas ao órgão contratante. Todavia, a executora deve comunicar tempestivamente à prefeitura sobre eventuais impedimentos para correta execução dos serviços firmados em contrato, e não simplesmente abandonar a obra tendo recebido a integralidade dos recursos, sem entregá-la em condições adequadas de funcionamento.
9. 	Por outro lado, em nenhuma ocasião, desde que foi notificada em 2014, a empresa trouxe aos autos essas comunicações, ou o distrato formal do contrato em razão de impedimentos da espécie, podendo-se inferir, com base nos elementos acostados ao processo, que abandonou os serviços. Entendo que os elementos aduzidos não são aptos a justificar as irregularidades construtivas fartamente registradas na fase interna desta tomada de contas.
10. 	Vale registrar que os únicos elementos de convicção acostados ao processo pela empresa contratada, em sede alegações de defesa, foram dois registros da Unidade Saúde de Itacajá, dando conta de dois funcionários com ferimentos feitos por instrumento cortante, datados de 8/8/2005 (peça 43, p. 14-16) , ou seja, bem após o término da vigência do ajuste. Essas informações, aliás, não foram analisadas pela instrução técnica (peça 45) ou pelo voto condutor do acórdão recorrido (peça 49) .
11. 	Ainda assim, não me parece razoável admitir o absoluto impedimento da correta realização dos serviços, muitos deles já iniciados em 2003 com falhas de execução e de forma incompleta dos módulos sanitários, sem qualquer funcionalidade a seus usuários, ou reconhecer o prejuízo à ampla defesa e ao contraditório por conta unicamente do tempo decorrido até a notificação formal da empresa na fase interna da tomada de contas especial.
12. 	Com essa diretiva em mente, pugno por acatar a proposta da Diretoria Técnica de sobrestar o exame do recurso, no aguardo do julgamento definitivo do Tema de Repercussão Geral 899 pelo Supremo Tribunal Federal, quanto à questão relativa à prescrição da pretensão de ressarcimento, não como encaminhamento subsidiário, mas preliminar, e divirjo quanto ao mérito, para negar provimento ao recurso, mantendo o débito solidário imposto à empresa recorrente. 
13. 	Assim sendo, divirjo do encaminhamento proposto e submeto o processo à consideração do Relator, Ministro Augusto Nardes, propondo:
	a) sobrestar os presentes autos, ante a possibilidade de ocorrência da prescrição da pretensão de ressarcimento, quando do julgamento definitivo do Tema 899 de repercussão geral pelo Supremo Tribunal Federal; 
	b) caso superada a proposta de sobrestamento, conhecer do recurso de reconsideração e negar-lhe provimento, mantendo os termos do acórdão recorrido.
	c) dar ciência da decisão que vier a ser proferida à recorrente e mais interessados."
3.	O Ministério Público junto ao TCU, na pessoa do Procurador Marinus Eduardo De Vries Marsico, discorda da proposição uniforme da Serur no sentido de sobrestamento desses autos até a apreciação definitiva do RE 636.886. Quanto ao mérito recursal, o nobre procurador concorda com o auditor da unidade técnica pelo provimento do recurso, por entender que houve prejuízo ao contraditório e ampla defesa à empresa ora recorrente, conforme parecer à peça 94, abaixo transcrito.
	"Em exame recurso de reconsideração interposto pela empresa Porto & Fernandes Ltda. (CNPJ 04.258.200/0001-08) contra o Acórdão 2795/2019-TCU-Segunda Câmara por meio do qual o TCU julgou tomada de contas especial instaurada pela Fundação Nacional de Saúde (Funasa) em desfavor da recorrente e do Sr. Antão Alves Costa, em razão da impugnação dos recursos inerentes ao Convênio 1499/2002 que tinha por objeto a execução de melhorias sanitárias domiciliares nas aldeias indígenas de Lagoinha, Morro do Boi e Santa Cruz (Itacajá/TO) .
	A Serur, em sua manifestação às peças 89/91, apresentou propostas divergentes. O Sr. Auditor propôs o provimento ao recurso para excluir a condenação em solidariedade imposta à recorrente, face à constatação de prejuízos à ampla defesa. Como proposta alternativa sugeriu o sobrestamento do processo, ante a possibilidade de ter ocorrido a prescrição do débito tanto sob o regime do Acórdão 1441/2016-TCU-Plenário, quanto da Lei 9.873/1999. Já o Sr. Secretario divergiu do entendimento de que teria havido prejuízo à defesa da recorrente e propôs o sobrestamento dos autos. Como proposta alternativa, sugeriu o não provimento ao recurso.
	Com a devida vênia ao Sr. Secretario, acompanhamos em essência a proposta do Sr. Auditor. A recorrente somente foi chamada aos autos em 6/11/2014 (peça 2, p. 368) , quase dez anos após a ocorrência dos fatos. Conforme bem demonstrado à peça 89, esse longo intervalo de tempo, no caso concreto, pode ter trazido prejuízos insanáveis à ampla defesa e ao contraditório. As ponderações do Sr. Secretário sobre a participação da recorrente na execução dos serviços são pertinentes, mas, a nosso ver, só poderiam ser sopesadas no exame de mérito caso não existisse essa indicação de comprometimento aos referidos princípios constitucionais.
	Quanto à proposta de sobrestamento dos autos até a apreciação definitiva do RE 636.886 (apresentada nas manifestações do Sr. Auditor e do Sr. Secretario, peças 89/91) , entendemos que tal medida pode gerar precedente capaz de provocar o acúmulo de processos não julgados e trazer sérios prejuízos à contemporaneidade do controle externo ao criar jurisprudência contrária ao Princípio da Independência de Instâncias.
Em regra, as decisões só adquirem a sua plenitude com o trânsito em julgado, o que ainda não aconteceu com o RE em questão. Deve-se ter em mente que a decisão proferida pelo Supremo pode sofrer ajustes antes da conclusão do julgamento, inclusive modificando de modo substancial o direito extraído da decisão inicial.
Ademais, permanece inalterada a possibilidade de que, sendo mantida a decisão da Suprema Corte após a conclusão do RE 636.886, os responsáveis busquem junto ao TCU, via Recurso de Revisão, ou junto ao Poder Judiciário a adequação do acórdão recorrido ao posicionamento do STF.
Quanto à adoção da Lei 9.873/1999 nos processos conduzidos pelo Tribunal, passamos a tecer breve consideração acerca do tema.
A sujeição dos autos de responsabilidade do Tribunal de Contas da União aos prazos prescricionais definidos na Lei 9.873/1999 (Estabelece prazo de prescrição para o exercício de ação punitiva pela Administração Pública Federal, direta e indireta) foi afastada quando da prolação do Acórdão 1441/2016-TCU-Plenário, mesmo tendo recebido manifestações favoráveis à sua adoção  durante as discussões que resultaram na referida decisão, como no primeiro voto apresentado pelo Relator Ministro Benjamin Zymler:
48.	Com espeque nessas considerações, fazendo uso de tal critério de integração, entendo que o prazo prescricional para que o TCU aplique aos responsáveis as sanções previstas em lei deve mesmo ser o de cinco anos, conforme previsto em diversas normas de direito público, a exemplo do art. 23 da Lei de Improbidade Administrativa (Lei 8.429/1992) , do art. 142, inciso I da Lei 8.112/1990, do art. 1º do Decreto 20.910/1932, do art. 174 do Código Tributário Nacional, do art. 1º da Lei 9.873/1999, do art. 1º da Lei 6.838/1980, do art. 46 da Lei 12.529/2011 e do art. 25 da Lei 12.846/2013.
Isso teve reflexo em sua proposta de acórdão:
9.1. deixar assente no âmbito desta Corte que:
9.1.1. o poder-dever sancionador deste Tribunal, que compreende a aplicação de multas, a inabilitação para o exercício de cargo em comissão ou função de confiança no âmbito da Administração Pública e a declaração de inidoneidade do licitante fraudador para participar de licitação na Administração Pública Federal, submete-se a uma limitação temporal, ou seja, é prescritível, em conformidade com os princípios da segurança jurídica, da eficiência administrativa, do devido processo legal e da razoabilidade;
9.1.2. no tocante ao prazo prescricional das sanções, as atividades de controle externo estão sujeitas às normas de Direito Público (Lei 8.429/1992, Lei 8.112/1990, Decreto 20.910/1932, Lei 5.172/1966, Lei 9.873/1999, Lei 6.838/1980, Lei 12.529/2011, 12.846/2013, dentre outras) , incidindo, portanto, o período quinquenal para a imposição de reprimendas de caráter administrativo;
Outros ministros também defenderam a prescrição quinquenal, mas acabou prevalecendo no acordão paradigmático o prazo geral de dez anos definido no artigo 205 do Código Civil (item 9.1.1 do Acórdão 1441/2016-TCU-Plenário) .
Acontece que a adoção dos prazos prescricionais da Lei 9.873/1999 não saiu da pauta do Tribunal, podendo ser citado trecho da Proposta de Deliberação do Ministro-Substituto André Luís de Carvalho que conduziu o Acórdão 3096/2020-TCU-Plenário (TC Processo 008.297/2018-5) :
11.	Não subsistiria, enfim, a eventual prescrição da pretensão punitiva do TCU sobre o presente caso concreto, já que não teria transcorrido o período superior a dez anos entre a ordem para a citação no âmbito do TCU, em 31/8/2018 (Peça 20) , e a derradeira cessação final de todo o ilícito continuado em 6/10/2014 (Peças 52, fl. 5) , nos termos do Acórdão 1441/2016-TCU-Plenário.
12.	Por meio, aliás, do referido Acórdão 1.441/2016 proferido na Sessão Extraordinária de 8/6/2016, o Plenário do TCU firmou o seu entendimento no sentido de que a prescrição da pretensão punitiva deve seguir a regra geral do prazo decenal, contado a partir do fato, em linha com o art. 205 do Código Civil brasileiro, interrompendo a contagem do aludido prazo com a ordem de citação, nos termos do art. 240, caput, da Lei nº 13.105 (Código Processual Civil) , de 2015.
13.	Sem prejuízo, no entanto, do respeito a esse entendimento do TCU, deve ser reiterada a minha ressalva já registrada em vários outros julgados do Tribunal no sentido de que, na ausência de lei específica, o TCU não deveria aplicar qualquer prazo prescricional sobre a referida pretensão punitiva ou, então, na pior das hipóteses, o Tribunal deveria aplicar a regra prescricional fixada pela Lei nº 9.873, de 1999, não só porque ela trata diretamente de prescrição no âmbito do direito administrativo sancionador, mas também porque, entre outras medidas, a aludida lei manda aplicar o prazo prescricional penal, quando a infração administrativa também configure crime, além de determinar expressamente que, diante de ilícito continuado ou permanente, a contagem do prazo deve iniciar a partir da cessação do aludido ilícito. (negritamos) 
O Ministro André Luís de Carvalho também sustentou a adoção do prazo prescricional da Lei 9.873/1999 em outros julgamentos (Acórdão 501/2019-TCU-Plenário e 12.978/2020 e 12.287/2020 da 2ª Câmara) 
Em outra oportunidade, foi a Procuradora-Geral junto ao TCU, Dra. Cristina Machado da Costa e Silva, que defendeu em parecer autuado no TC Processo 032.048/2016-5, em sede de Recurso de Revisão, a adoção da Lei como norma disciplinadora da prescrição de pretensão punitiva a ser aplicada nos processos de responsabilidade do TCU:
21.	Cabe pontuar que houve ampla discussão acerca da prescrição da pretensão punitiva no Tribunal, que culminou com a adoção do prazo de dez anos do Código Civil (Acórdão 1441/2016-TCU-Plenário) , em detrimento do regime de prescrição quinquenal da Lei n.º 9.873/1999, o qual então nos parecia mais adequado, conforme expusemos detalhadamente em manifestação exarada nos autos do TC Processo 020.635/2004-9.
22.	Naquela oportunidade, já não vislumbrávamos fundamentos jurídicos sólidos para a adoção do Código Civil como referencial analógico a ser utilizado pelo Tribunal de Contas da União em matéria de prescrição, senão apenas uma aparente escolha conservadora pelo prazo mais dilatado para o exercício da jurisdição de Controle Externo.
23.	Parecia-nos que a opção pelo prazo prescricional quinquenal previsto na Lei n.º 9.873/1999 era a mais consentânea com a atuação estatal de Controle Externo, por dispor expressamente sobre o exercício da ação punitiva pela Administração Pública Federal, direta e indireta, como também por prever o lustro como o prazo para o perecimento do direito de agir da Administração Pública.
24.	Com efeito, embora o controle externo não seja exercido com respaldo no poder de polícia mencionado no art. 1.º do diploma legal supra, a atuação punitiva de ambos apresenta mais similaridades do que diferenças, autorizando o uso da analogia. Uma das semelhanças é a inexistência de partes em ambos os processos administrativos, tanto o punitivo derivado do poder de polícia quanto aquele exercido pelo TCU, nos quais, também, o órgão estatal exerce independentemente de provocação de outrem o direito de perseguir e de punir (jus persequendi e jus puniendi) , aproximando as duas esferas de atuação sobremaneira.
A Procuradora-Geral junto ao TCU, ainda no parecer transcrito parcialmente, informa que em julgamentos posteriores ao Acórdão 1441/2016-TCU-Plenário as turmas do STF proferiram decisões no sentido de que a pretensão punitiva no processo de controle é disciplinada pela Lei 9.873/1999 (1.ª Turma: MS 32.201, DJe-173, 4/8/2017; 2.ª Turma: MS 35.512-AgR, DJe-135, 19/6/2019 e MS 36.067, DJe-234, 28/10/2019) .
Quanto a nós, no parecer que acostamos ao TC Processo 023.607/2017-3, mesmo não existindo prescrição decenal ou quinquenal a ser reconhecida, apresentamos nossa consonância com a defesa feita pela Procuradora-Geral junto ao TCU no sentido de que a Corte de Contas passe a adotar a prescrição da pretensão punitiva na forma definida pela Lei 9.873/1999.
Sobre possível prescrição quinquenal do débito, avaliamos que neste momento, em razão de o direito material ao ressarcimento ser diferente da pretensão sancionadora, a discussão precisa ser aprofundada pelo Tribunal e deve-se aguardar o trânsito em julgado do RE 636.886. 
À vista dessas considerações e dos elementos existentes nos autos, manifestamo-nos pelo conhecimento e provimento ao presente recurso, excluindo a condenação em solidariedade imposta à empresa Porto & Fernandes Ltda. (CNPJ 04.258.200/0001-08) ."
	É o relatório.

8.1. Gabriel Silva Batista Pinto (7880/OAB-TO), representando a Porto & Fernandes Ltda.

Procurador Marinus Eduardo De Vries Marsico.

TOMADA DE CONTAS ESPECIAL. FUNDAÇÃO NACIONAL DE SAÚDE. CONVÊNIO. EXECUÇÃO APENAS PARCIAL DO OBJETO PACTUADO. AUSÊNCIA DE FUNCIONALIDADE DOS ITENS DE SERVIÇO EXECUTADOS. NÃO COMPROVAÇÃO DA REGULAR APLICAÇÃO DOS RECURSOS. CONTAS IRREGULARES COM DÉBITO E SEM MULTA. PRESCRIÇÃO DA PRETENSÃO PUNITIVA. RECURSO DE RECONSIDERAÇÃO. CONHECIMENTO. RAZÕES RECURSAIS SUFICIENTES PARA ALTERAR O MÉRITO DO JULGADO. PROVIMENTO. EXCLUSÃO DO RECORRENTE DA RELAÇÃO PROCESSUAL.

TOMADA DE CONTAS ESPECIAL (TCE)

Secretaria de Recursos (Serur).

Trata-se de recurso de reconsideração interposto pela empresa Porto & Fernandes Ltda. contra o Acórdão 2795/2019-TCU-Segunda Câmara, de relatoria do Ministro-Substituto André Luís de Carvalho, por meio do qual este Tribunal julgou irregulares suas contas e condenou-lhe ao pagamento do débito em solidariedade com o Sr. Antão Alves Costa, ex-prefeito do município de Itacajá/TO (gestão: 2001 a 2004) .
Esses responsáveis foram apenados em tomada de contas especial instaurada pela Fundação Nacional de Saúde (Funasa) em razão da não comprovação da regular aplicação dos recursos repassados à municipalidade por intermédio do Convênio 1.499/2002, que tinha por objeto a execução de melhorias sanitárias domiciliares nas aldeias indígenas de Lagoinha, Morro do Boi e Santa Cruz naquela localidade.
Na análise da prestação de contas parcial encaminhada pelo ex-prefeito à Funasa referente às 1ª e 2ª parcelas repassadas (peça 2, p. 14-34) , aquele órgão impugnou a totalidade das despesas no montante de R$ 89.764,28, por conseguinte, concluiu pela reprovação dessa prestação de contas.
Preliminarmente, ratifico meu despacho pelo conhecimento da presente peça recursal como recurso de reconsideração porquanto atendidos os requisitos de admissibilidade previstos nos arts. 32, inciso I, e 33 da Lei nº 8.443/1992 (peça 76) .
O auditor e o diretor da Secretaria de Recursos (peças 89 e 90) propõem, em uníssono, o sobrestamento destes autos até a apreciação definitiva do Recurso Extraordinário 636.886 no Supremo Tribunal Federal. Alternativamente, propõem o provimento do recurso interposto nos seguintes termos (peça 89) 
"b) não subsiste a responsabilidade do recorrente, uma vez que houve comprometimento do exercício da ampla defesa em decorrência do longo período entre a ocorrência dos fatos e o chamamento do ora recorrente para se manifestar nos presentes autos, nesse sentido, o decurso de prazo prejudica a feitura de provas essenciais para comprovação do efetivamente ocorrido e alegado"; 
O Secretário da Serur, à peça 91, concorda com o sobrestamento destes autos até o julgamento do Recurso Extraordinário acima mencionado. Contudo, diverge quanto ao mérito, propondo o não provimento da presente peça recursal.
Já o Ministério Público junto ao TCU, na pessoa do Procurador Marinus Eduardo De Vries Marsico, discorda da proposição uniforme da Serur no sentido de sobrestamento desse processo até a apreciação definitiva do RE 636.886, uma vez que considera que este recurso já pode ser julgado. Quanto ao mérito recursal, o nobre procurador concorda com o auditor da unidade técnica pelo seu provimento, por entender que houve prejuízo ao contraditório e ampla defesa à ora recorrente.
Feito breve resumo do processo, passo a decidir.
Com as devidas vênias à Secretaria de Recursos, posiciono-me em conformidade com a proposta MPjTCU, cujos fundamentos incorporo às minhas razões de decidir, exceto no que se refere à prescrição do ressarcimento ao erário, conforme considerações a seguir.
No que se refere à proposta de sobrestamento deste processo até o julgamento definitivo do RE 636.886, alvitrado pela Serur, entendo que o mérito do presente recurso pode ser apreciado, desde logo, pelo Tribunal. Transcrevo a seguir trecho do parecer do douto Parquet (peça 94) , que reforça meu entendimento:
	"Quanto à proposta de sobrestamento dos autos até a apreciação definitiva do RE 636.886 (apresentada nas manifestações do Sr. Auditor e do Sr. Secretario, peças 89/91) , entendemos que tal medida pode gerar precedente capaz de provocar o acúmulo de processos não julgados e trazer sérios prejuízos à contemporaneidade do controle externo ao criar jurisprudência contrária ao Princípio da Independência de Instâncias.
Em regra, as decisões só adquirem a sua plenitude com o trânsito em julgado, o que ainda não aconteceu com o RE em questão. Deve-se ter em mente que a decisão proferida pelo Supremo pode sofrer ajustes antes da conclusão do julgamento, inclusive modificando de modo substancial o direito extraído da decisão inicial.
	Ademais, permanece inalterada a possibilidade de que, sendo mantida a decisão da Suprema Corte após a conclusão do RE 636.886, os responsáveis busquem junto ao TCU, via Recurso de Revisão, ou junto ao Poder Judiciário a adequação do acórdão recorrido ao posicionamento do STF."
No que concerne ao mérito recursal, tenho os seguintes esclarecimentos a fazer.
Quanto à prescrição das pretensões punitivas dos responsáveis, peço vênias ao douto MP/TCU por não acompanhá-lo na tese de que a prescrição da pretensão punitiva do TCU deve ser regida pela Lei 9.873/1999. 
Este Tribunal pacificou a jurisprudência referente à prescrição da pretensão punitiva no âmbito do Acórdão 1441/2016-TCU-Plenário, a qual prevê que, para os fatos tidos como irregulares que ocorrerem na vigência do novo Código Civil, que entrou em vigor em 11/1/2003, a prescrição da pretensão punitiva do TCU subordina-se ao prazo geral de prescrição disposto naquele dispositivo legal (dez anos) , contado a partir da data da ocorrência da irregularidade e interrompido pelo ato que ordenar a citação, a audiência ou a oitiva da parte.
Neste processo, a análise da prescrição da pretensão punitiva já havia sido feita no voto condutor do acórdão ora recorrido (peça 49) , in verbis:
" (...)  16. Eis que, no presente caso concreto, teria ocorrido a prescrição da pretensão punitiva do TCU, em face do transcurso de mais de dez anos entre as ordens para as citações no âmbito do TCU, em 15/3/2018 (Peça 21) e em 31/7/2018 (Peça 33) , e a data fatal para a prestação de contas final do ajuste, em 12/2/2005 (Peça 1, p. 245) , nos termos do Acórdão 1441/2016-TCU-Plenário. (...) "
No que concerne à prescrição da pretensão ressarcitória, discordo da fundamentação do Secretário da Serur e do MPjTCU de que esta não ocorreu pelo fato de não ter transcorrido os prazos prescricionais previstos na Lei nº 9.873/1999 ou no Acórdão 1441/2016-TCU-Plenário.
Neste caso e nos demais processos sob minha relatoria, adoto como fundamentação a jurisprudência consolidada deste Tribunal de Contas da União (TCU) que se estabeleceu no sentido da imprescritibilidade das ações de ressarcimento ao erário, expresso no Enunciado de Súmula 282 desta Corte, enquanto se definem os exatos efeitos da recente decisão proferida pelo Supremo Tribunal Federal sobre a matéria (no RE-636.886/AL) .
Nessas condições, concluo que não houve prescrição da pretensão do ressarcimento ao erário de acordo com os fundamentos que acima expus.
No que diz respeito às alegações recursais trazidas pela empresa Porto & Fernandes Ltda., em conformidade com o Secretário da Serur, vejo que essa pessoa jurídica contribuiu para o dano ao erário, em solidariedade, com o ex-prefeito, Sr. Antão Alves Costa. Em adição, não deve prosperar a argumentação de que as obras objeto do convênio sob análise não foram concluídas em razão de resistência por parte da comunidade indígena. 
Apesar disso, compreendo que, neste caso específico, houve prejuízo à ampla defesa e ao contraditório em razão do longo período decorrido entre a ocorrência dos fatos e o chamamento aos autos dessa pessoa jurídica, tanto na fase interna quanto na fase externa desta tomada de contas especial.
De acordo com os autos, as tratativas para o saneamento das irregularidades identificadas na execução do objeto conveniado se iniciaram no ano de 2003 (peça 1, p. 263) e se prolongaram até o ano de 2016 (peça 2, p. 435) . Ao longo desse período, a quase totalidade das comunicações foram encaminhadas unicamente para os ex-prefeitos da cidade de Itacajá/TO, em especial para o Sr. Antão Alves Costas (gestão: 2001 a 2004) .
Cabe ressaltar que a única comunicação encaminhada para a empresa Porto & Fernandes Ltda. na fase interna da TCE ocorreu em 29/10/2014 (peça 2, p. 354) , ou seja, quase dez anos após o início da contagem dos prazos prescricionais. 
Em adição, tem-se que, nesse documento encaminhado àquela empresa, o órgão repassador solicitou a devolução dos recursos repassados, sem ter buscado a prévia manifestação dessa responsável a respeito dos indícios de irregularidade identificados, in verbis:
"Assim, nos termos do art. 264 da Lei .10.406/2002 "das obrigações solidárias", NOTIFICO Vossa Senhoria, como corresponsável com  o Sr. Antão Alves Costa, ex-prefeito Municipal de Itacajá/TO (gestão 2001-2004) pelo prejuízo causado ao erário referente aos recursos aplicados o equivalente ao valor original de R$ 89.764,28 para que efetue a devolução, por meio de GRU, no valor atualizado conforme demonstrativo de débito/TCU e/ou execute os serviços correspondentes ao valor impugnado, no prazo de 15 dias, e posteriormente envie cópia do comprovante de pagamento e da GRU a esta SUEST/TO no endereço Constante do rodapé."
Cabe observar que o prazo final para prestação de contas do ajuste sob análise ocorreu em 12/2/2005 e que a primeira citação da empresa no âmbito desta Corte de Contas ocorreu em 15/3/2018 (peça 25) , ou seja, mais de treze anos após data limite para essa prestação de contas dos recursos repassados e quase quinze anos após os fatos tido como irregulares (anos de 2003 e 2004) . 
Ante as razões expostas, concluo que houve prejuízo ao contraditório e ampla defesa da ora recorrente, de maneira que essa deve ser excluída da presente relação processual. O mesmo entendimento não se aplica ao responsável revel, Sr. Antão Alves Costas, visto que esse responsável foi notificado diversas vezes na fase interna desta TCE, bem como foi devidamente citado por este Tribunal em 27/10/2016 (peça 10) .
	Ante o exposto, VOTO no sentido de que o Tribunal adote a deliberação que ora submeto a este Colegiado.
TCU, Sala das Sessões, em 16 de novembro de 2021.
Ministro JOÃO AUGUSTO RIBEIRO NARDES 
Relator